【裁判字號】    90,上訴,691
【裁判日期】    900531
【裁判案由】    野生動物保育法等
【裁判全文】
臺灣高等法院高雄分院刑事判決                      九十年度上訴字第六九一號
    上訴人
    即被告  甲○○
    選  任
    辯護人  許銘春
            張文雪
右上訴人因違反野生動物保育法等案件，不服臺灣高雄地方法院八十九年度訴字第二
九八三號中華民國九十年三月二十二日第一審判決（起訴案號：臺灣高雄地方法院檢
察署八十九年度偵字第二二○八○號），提起上訴，本院判決如左：
      主  文
上訴駁回。
      事  實
一、甲○○曾於民國（下同）八十五年間，因違反槍砲彈藥刀械管制條例案件，經台
    灣高雄地方法院判處有期徒刑三月，緩刑二年，於八十七年年三月十一日緩刑期
    滿，猶不知警惕。明知高身鏟頜魚（學名Varicorhinus alticorpus，俗稱高身
    錮魚）係經中央主管機關行政院農業委員會公告列為瀕臨絕種保育類野生動物，
    其族群量未逾越環境容許量，未經主管機關行政院農業委員會、高雄縣政府許可
    ，不得予以獵捕，竟為供己食用，而非基於學術研究、教育或試驗研究之目的，
    復未經主管機關之許可，於八十九年九月三十日十四時許（起訴書誤載為十三時
    許），帶其所有獵捕魚類工具電魚設備一組（含變電器、電瓶、魚網），至高
    雄縣六龜鄉○村段荖濃溪公共水域，以前開電氣類電魚設備獵捕高身鏟頜魚五十
    八隻，旋於同日十四時四十分許，為警當場查獲，並扣得獵捕所得高身鏟頜魚五
    十八條（由高雄縣六龜鄉公所具領交由高雄縣政府自然生態保育科保管）、供獵
    捕魚類用之電魚設備一組（含變電器、電瓶、魚網）。
二、案經高雄縣警察局六龜分局移送臺灣高雄地方法院檢察署檢察官偵查起訴。
    理  由
一、訊據上訴人即被告甲○○固坦承於前揭時地以電魚設備一組獵捕魚類，惟矢口否
    認有違反野生動物保育法等犯行，辯稱：伊是依照風俗，在伊哥哥出殯後第三天
    去打獵，並不知捕獲者係保育魚類高身錮魚，河川現場亦無禁止獵捕之標示云云
    。惟查，高身鏟頜魚為瀕臨絕種保育類野生動物，業經行政院農業委員會於八十
    四年十二月二十三日以八四農林字第四０三０八一七Ａ號公告在案，且族群量未
    逾越環境容許量，亦未經主管機關公告可對之利用之地點、範圍、數量、期間與
 方式，此有行政院農業委員會九十年三月二日（九０）農林字第九００一０九八
    七八號函、保育類野生動物名錄在卷可憑；又依「台灣原住民基於傳統文化祭典
    需要獵捕野生動物管理事項」第五點規定，原住民基於傳統文化祭典需要獵捕野
    生動物之物種以一般野生動物為限，且不得以爆裂物、毒物、電氣等方法為之，
    此亦有前開函文可憑；又，被告以電氣獵捕之魚類五十八條為高身鏟頜魚，復經
    高雄縣六龜鄉公所祕書柯新武於原審調查時證述綦詳，並有被告所獵捕之高身鏟
    頜魚五十八條照片四幀在卷可按。證人呂一平於本院審理時雖證稱：被告族群確
    有於族人出殯後第三天出去打獵之風俗云云；但查，近年來政府大力宣導，民眾
    普遍關心保護野生動物之基本觀念，被告仍以電魚設備在上開溪流電魚，自不得
    諉稱不知法律或原住民之風俗習慣而主張免除其刑責。此外，復有被告所有電魚
    設備一組（含變電器、電瓶、魚網）扣案可資佐證，是本件事證已明，被告之犯
    行洵堪認定。
二、按漁業法第六條所稱「公共水域」，依同法施行細則第三條規定係指河川、天然
    湖沼、潮間帶及海洋，故核被告非為試驗研究目的，未經主管機關許可於前開大
    村段荖濃溪使用電氣採捕高身鏟頜魚，係違反漁業法第四十八條第一項第三款規
    定，而犯同法第六十條第一項之使用電氣採捕水產動物罪；又被告在非族群量逾
    越環境容許量且亦未經主管機關許可，使用電氣設備獵捕屬保育類野生動物高身
    鏟頜魚之行為，亦違反野生動物保育法第十八條第一項第一款、第十九條第一項
    第三款不得使用電氣獵捕野生動物之規定，而犯同法第四十一條第一項第一款未
    具族群量逾越環境容許量之條件獵捕保育類野生動物罪、同條項第三款之違反獵
    捕野生動物不得使用電氣罪，公訴人雖漏引野生動物保育法第十八條第一項第一
    款、第四十一條第一項第一款，惟起訴之犯罪事實與前開論罪科刑部分之基本社
    會事實同一，本院自得併予審理，附此說明。被告以一個獵捕保育類野生動物之
    犯意決定，達成其同一犯罪目的之各個舉動，應屬法律概念之一行為，其法律概
    念之一行為，該當前開三罪之構成要件，係一行為觸犯數罪名，應依想像競合犯
    規定，從一重論以野生動物保育法第四十一條第一項第三款之罪。
三、原審以被告罪證明確，適用野生動物保育法第四十一條第一項第一款、第三款、
    第五十二條第一項，漁業法第六十條第一項，刑法第十一條、第五十五條之規定
    ，審酌被告為一己之私，罔顧政府大力宣導保育野生動物之用心，以電器獵捕已
    瀕臨絕種之保育類野生動物高身鏟頜魚，破壞自然生態平衡及物種之多樣性，惡
    性非輕，惟其僅具國小學歷，教育程度不高，獵捕之動機僅在於食用，侵害情節
    尚非嚴重，及犯後態度尚稱良好等一切情狀，量處有期徒刑七月；並以扣案電魚
    設備一組（含變電器、電瓶、魚網）被告自承為其所有，且係供犯罪所用之物，
    應依野生動物保育法第五十二條第一項規定宣告沒收。至於扣案之保育類野生動
    物高身鏟頜魚五十八條，已交由高雄縣六龜鄉公所祕書柯新武具領，有贓物認領
    收據可稽（並經該鄉公所交由高雄縣政府自然生態保育科處理，有本院電話查詢
    紀錄單附卷可憑，該主管機關自得依野生動物保育法第五十二條第四項、第三項
    規定處理），故不另為為沒收之諭知。認事用法核無違誤，量刑亦稱允當，被告
    上訴意旨否認犯罪而指摘原判決不當，為無理由，應予駁回。
據上論結，應依刑事訴訟法第三百六十八條，判決如主文。
本案經檢察官郭振昌到庭執行職務。
中    華    民    國      九十      年       五       月    三十一      日
                              臺灣高等法院高雄分院刑事第二庭
                                  審判長法官  曾永宗
                                        法官  鄭月霞
                                        法官  邱永貴
右正本證明與原本無異。
如不服本判決，應於判決送達後十日內向本院提出上訴狀，其未述理由者並應於提
出上訴狀後十日內向本院補提理由書（應附繕本)。
                                      書記官  周能智
中    華    民    國      九十      年       六       月       四       日
附錄：本判決論罪科刑法條：
野生動物保育法第十八條第一項：
保育類野生動物應予保育，不得騷擾、虐待、獵捕、宰殺或為其他利用。但有下列情
形之一，不在此限：
一、族群量逾越環境容許量者。
二、基於學術研究或教育目的，經中央主管機關許可者。
野生動物保育法第十九條第一項第三款：
獵捕野生動物，不得以下列方法為之：
三、使用電氣、麻醉物或麻痺之方法。
野生動物保育法第四十一條第一項：
有下列情形之一，處六月以上五年以下有期徒刑，得併科新台幣二十萬元以上一百萬
元以下罰金：
一、未具第十八條第一項第一款之條件，獵捕、宰殺保育類野生動物者。
二、違反第十八條第一項第二款規定，未經中央主管機關許可，獵捕、宰殺保育類野
    生動物者。
三、違反第十九條第一項規定，使用禁止之方式，獵捕、宰殺保育類野生動物者。
漁業法第四十八條第一項第三款：
採捕水產動植物，不得以左列方法為之：
三、使用電氣或其他麻醉物。
漁業法第六十條第一項：
違反第四十八條第一項各款規定之一者，處五年以下有期徒刑、拘役或併科新臺幣十
五萬元以下罰金。
                                                                        Ｋ


司法院資訊處製作；財團法人民間司法改革基金會備份。
